【裁判字號】    95,判,1025
【裁判日期】    950706
【裁判案由】    遺產稅
【裁判全文】
最  高  行  政  法  院  判  決
                                     95年度判字第01025號
上  訴  人  乙○○
訴訟代理人  丙○○
被 上訴 人  財政部臺灣省北區國稅局
代  表  人  許虞哲      送達處所同上
                        （送達代收人甲○○ 送達處所同上
                          址23樓）
上列當事人間因遺產稅事件，上訴人對於中華民國93年11月2日
臺北高等行政法院91年度訴字第5251號判決，提起上訴，本院判
決如下：
    主  文
原判決關於罰鍰暨該訴訟費用部分均廢棄，發回臺北高等行政法
院。
其餘上訴駁回。
駁回部分上訴審訴訟費用由上訴人負擔。
    理  由
壹、本件上訴人主張：遺產稅係以被繼承人所遺留之財產為課徵
    標的，乃遺產及贈與稅法第1條所明定；本件被繼承人游莊
    允原存於臺北區中小企業銀行基隆分行（以下簡稱臺北區企
    銀基隆分行）之新臺幣（下同）600萬元定期存款，既於民
    國（下同）84年2月22日，即被繼承人死亡前6日，經由證人
    黎秀芬解約提領而不復存在，原審亦認定提領之款項已經攜
    至臺灣中小企業銀行基隆分行（以下簡稱臺灣企銀基隆分行
    ）清償上訴人在該銀行之借款之一部分，則原審猶認系爭60
    0萬元「存款」係屬被繼承人之遺產，有判決不適用法律之
    違誤；查原判決無非以85年4月17日新修正之遺產及贈與稅
    法施行細則第13條：「被繼承人死亡前因重病無法處理事務
    期間舉債、出售財產或提領存款，而其繼承人對該項借款、
    價金或存款不能證明其用途者，該項借款、價金或存款，仍
    應列入遺產課稅。」為其立論根據，然本件繼承事實發生日
    為84年2月28日，當時有效之遺產及贈與稅法施行細則第13
    條並未規範「提領存款」一項，則系爭存款尚即無援引新修
    正遺產及贈與稅法施行細則第13條規定而擬制為遺產之餘地
    ；且依據臺安醫院所開病歷，無從論斷系爭存款提領時，被
    繼承人已達「重病期間，無法處理事務」之程度，兩造亦均
    認屬「非重病期間」所為而無爭執，被上訴人並就93年10月
    26日辯論庭上自認本件無遺產及贈與稅法施行細則第13條重
    病期間之適用；詎原審忽視被上訴人已有自認之事實，逕為
    不利上訴人之判決，違背證據法則，當然違背法令，爰請求
    廢棄原判決。
貳、被上訴人未提出上訴答辯狀。
參、原審斟酌全辯論意旨及調查證據之結果，以：本件上訴人之
    母游莊允於84年2月28日死亡，其生前所有臺北區企銀基隆
    分行之6張面額各100萬元整存整付存單合計存款600萬元，
    由上訴人之員工黎秀芬於84年2月22日以中途解約方式提領
    現金，同日提往臺灣企銀基隆分行，償還上訴人乙○○之債
    務等情，有臺北區中小企業銀行86年12月19日北銀基字第15
    4號函及其所檢送之被繼承人游莊允之定期存單6紙（每紙10
    0萬元）附卷可證，上開書函內並明游莊允之600萬元定期
    存單係由黎秀芬於84年2月22日辦理中途解約等語。足徵游
    莊允生前確有600萬元之定期存單，於其死亡前6日始被中途
    解約提領，而黎秀芬提領後，於同日提往臺灣企銀基隆分行
    償還上訴人乙○○向該行之貸款，亦經黎秀芬到庭結論屬實
    。上訴人對上開事實亦不爭執，茲上訴人所爭執者為被繼承
    人之系爭存款係屬游莊允對乙○○之借貸或贈與，被上訴人
    不應將之列入遺產核課云云。是本件被繼承人游莊允所有系
    爭六百萬元，究屬其遺產抑或於其死亡前曾贈與或借貸上訴
    人乙○○，應屬本件之爭點。查被繼承人游莊允因慢性腎炎
    併尿毒症，至84年2月11日因肺炎住院，同月13日因併發呼
    吸衰竭轉加護病房治療，翌日變得較為嗜睡，但仍可喚醒，
    同月22日（即系爭存款被提領之日）呈嗜睡狀態，但有醒過
    ，同月27日陷入昏迷，同月28日因敗血性休克，病況陷入危
    急，家屬辦理病危出院同日死亡等情，有財團法人基督復臨
    安息日會台安醫院87年10月30日醫發字第419號、90年1月
    6日醫發字第417號及91年7月30日醫發字第280號等函影本
    附在原處分可稽，足證被繼承人游莊允所有系爭600萬元存
    款被提領時，渠係重病在加護病房救治中，證人黎秀芬供承
    系爭600萬元係其前往臺北區企銀基隆分行辦理中途解約提
    領現金一節，業據臺北區企銀基隆分行函述綦詳，此部分之
    證言自可採信；惟該證人稱游莊允病危，渠將其定期存單中
    途解約，將之提領600萬元償還上訴人乙○○在台灣企銀基
    隆分行之債務，未在當日告知上訴人乙節，顯與常情有違，
    不足採信。參酌上訴人自稱伊於84年2月22日連同黎秀芬提
    領之600萬元，共計償還1,160萬元予臺灣企銀基隆分行，並
    提出臺灣企銀基隆分行之對帳單影本為證，足證84年2月22
    日上訴人乙○○係與證人黎秀芬合計提領1,160萬元清償債
    務，則系爭600萬元，顯係上訴人乙○○見其母已病危，為
    規避遺產稅，以黎秀芬並非被繼承人之二親等血親，由伊提
    領該筆存款，依遺產及贈與稅法第5條規定不能以贈與論，
    對被繼承人核課贈與稅，而指示黎秀芬代為辦理解約提領現
    金，清償其在臺灣企銀基隆分行之債務，事證明確。再參酌
    上訴人於87年3月31日向被上訴人提出之說明書，稱系爭600
    萬元存單，係被繼承人游莊允生前委請員工黎秀芬提領後交
    其本人自行運用，其使用情形，被繼承人未交待清楚，渠不
    知情云云。其後上訴人於89年10月5日提出之復查申請書、
    90年11月15日、91年1月21日2次提出之說明書，及上訴人起
    訴狀均稱系爭600萬元，係黎秀芬因創業而向游莊允之消費
    借貸云云，從未主張系爭600萬元，被繼承人游莊允生前有
    贈與或借貸與伊之意思，尤足證明黎秀芬將被繼承人游莊允
    之600萬元定期存單，辦理中途解約，並非游莊允病危之時
    有借貸或贈與上訴人之意思，而係上訴人乙○○指示黎秀芬
    以第三人之身分代為辦理解約提領後，同時由伊再湊足1,16
    0萬元，共同向台灣企銀基隆分行清償上訴人在該銀行之借
    款，事證明確。查系爭600萬元定期存款，被繼承人既無借
    貸或贈與上訴人之意思，則系爭600萬元存款，自屬被繼承
    人之遺產，被上訴人以之列入遺產核課，予以補徵該部分之
    遺產稅，並以上訴人漏報該筆遺產，依遺產及贈與稅法第45
    條規定，按所漏稅額處以1倍之罰鍰，經核與法並無不合，
    訴願決定予以維持亦稱妥適，乃判決駁回上訴人在原審之訴
    。
肆、本院查：（一）、按「凡經常居住中華民國境內之中華民國
    國民死亡時遺有財產者，應就其在中華民國境內境外全部財
    產，依本法規定，課徵遺產稅。」「被繼承人死亡遺有財產
    者，納稅義務人應於被繼承人死亡之日起6個月內，向戶籍
    所在地主管稽徵機關依本法規定辦理遺產稅申報。」及「納
    稅義務人對依本法規定，應申報之遺產或贈與財產，已依本
    法規定申報而有漏報或短報情事者，應按所漏稅額處以1倍
    至2倍之罰鍰。」為行為時遺產及贈與稅法第1條第1項、第
    23條第1項及第45條所明定。本件上訴人之母游莊允於84年2
    月28日死亡，上訴人與其他繼承人等4人於84年11月27日核
    准延期申報期限內申報遺產稅，經被上訴人初查以上訴人之
    母游莊允生前所有台北區企銀基隆分行之6張面額100萬元整
    存整付存單合計存款600萬元，由第三人黎秀芬於84年2月22
    日以中途解約方式提領現金，認定係屬游莊允重病無法處理
    事務期間提領存款，上訴人等人漏報該存款600萬元及另漏
    報基隆市第一信用合作社存款45元、大同公司借款債權300
    萬元，合計9,000,045元，核定遺產總額77,556,819元、遺
    產淨額46,728,819元，應納稅額13,651,815元，並就短漏稅
    額3,508,320元部分處1倍之罰鍰計3,508,320元。上訴人就
    核定漏報臺北區企銀基隆分行存款600萬元及罰鍰部分不服
    ，申經復查結果，未獲變更，提起訴願，經遭駁回，乃提起
    本件行政訴訟。（二）、系爭存款600萬元部分：原判決關
    於被繼承人游莊允生前所有台北區企銀基隆分行之6張面額
    100萬元整存整付存單合計存款600萬元，於重病無法處理事
    務期間，雖經由第三人提領存款，但被繼承人游莊允生前並
    無贈與或借貸與上訴人之意思，而係上訴人乙○○指示黎秀
    芬以第三人之身分代為辦理解約提領後，同時由伊再湊足1,
    160萬元，共同向台灣企銀基隆分行清償上訴人在該銀行之
    借款，系爭600萬元存款，自屬被繼承人之遺產，以及上訴
    人在原審之主張如何不足採等事項均已詳為論斷。又所謂逃
    漏稅捐者，係指納稅義務人將課稅構成要件成立事實全部或
    部分隱瞞而逃漏稅捐。本件乃上訴人利用被繼承人重病無法
    處理事務期間，委託第三人將被繼承人生前在銀行定期存款
    中途解約提領，而以清償上訴人之債務方式隱匿之，以致形
    成被繼承人死亡時，其遺產中之系爭存款遭上訴人隱匿之情
    事，亦即上訴人隱匿被繼承人生前之系爭存款，構成將遺產
    稅課稅構成要件成立事實部分隱瞞而逃稅之違章事實。原處
    分關於系爭存款部分基於課稅構成要件成立之事實及短漏報
    事實，而將其列入遺產課稅，與租稅法定主義，或法律明確
    性均無違背，且無溯及既往適用法令之情事。又被上訴人在
    稅捐稽徵法第21條第1項所規定核課期間內，經另發現應徵
    之稅捐者，仍應依法補徵。是原判決認原處分此部分認事用
    法，尚無違誤，維持原處分及訴願決定此部分，而駁回上訴
    人在原審此部分之訴，其所適用之法規與該案應適用之現行
    法規並無違背，與解釋判例，亦無牴觸，並無所謂原判決此
    部分有違背法令之情形；又證據之取捨與當事人所希冀者不
    同，致其事實之認定亦異於該當事人之主張者，不得謂為原
    判決此部分有違背法令之情形。上訴人對於業經原判決此部
    分詳予論述不採之事由再予爭執，核屬法律上見解之歧異，
    要難謂為原判決此部分有違背法令之情形。本件上訴此部分
    論旨，仍執前詞，指摘原判決此部分違誤，求予廢棄，難認
    有理由，應予駁回。（三）、罰鍰部分：被上訴人於原審93
    年9月16日所提出之補充答辯狀及被上訴人93年7月15日北區
    國稅審二字第0930004221號函記載：「被繼承人生前於83年
    3月28日及同年6月6日借予大同公司200萬元及100萬元，經
    大同公司87年9月23日函覆，前揭原借款予大同公司之款項
    已於84年2月24日轉名為張金益，被上訴人認該轉帳行為發
    生於被繼承人重病無法處理事務期間，該債權名義上雖已轉
    為張金益，實質上仍屬被繼承人對大同公司之債權，乃併入
    遺產課稅並按漏報處罰。嗣上訴人依更正程序申請更正經遭
    駁回提起訴願時，被上訴人查再於93年5月14北區國稅審二
    字第0931025557號函請台安醫院確認被繼承人游莊允於住院
    期間之意識及處理事務能力，經該院93年5月26日（93）醫
    發字第242號函復「根據84年2月24日病歷記載，顯示當日游
    莊允因虛弱、疲倦而較嗜睡，但意識清醒，依常理判斷應有
    決定事情的能力。」，遂以前揭債權於84年2月24日已轉為
    張金益名下，亦經張金益於87年10月19日說明係因跟隨被繼
    承人多年，對其家人照顧有加，故於生病期間將該款項轉入
    張金益名下屬贈送性質，為被繼承人生前贈與財產，非屬遺
    產及贈與稅法第15條規定應併入被繼承人遺產總額課稅之財
    產，准予更正，為遺產總額74,556,819元，遺產淨額43,728
    ,819元，應納稅額12,421,815元，漏報遺產總額6,000,045
    元，漏報遺產稅額2,278,320元。」等情，作為裁罰基礎之
    漏稅額，在原審審理中已變更，則本件罰鍰難以維持，而原
    審對此重要事項，未予審酌，更未查明是否已另行變更裁罰
    ，遽爾維持原處分關於罰鍰部分，於法容有未合。上訴論旨
    指摘原判決此部分違背法令，求予廢棄，非無理由，應由本
    院將原判決此部分（即原判決關於罰鍰部分）廢棄，發回原
    審法院依法審判，以昭公允。
據上論結，本件上訴為一部無理由，一部有理由，爰依行政訴訟
法第255條第1項、第256條第1項、第260條第1項、第98條第3項
前段，判決如主文。
中    華    民    國    95    年    7     月    6     日
                  第一庭審判長法  官  葉  振  權
                              法  官  陳  秀  美
                              法  官  劉  鑫  楨
                              法  官  梁  松  雄
                              法  官  劉  介  中
以  上  正  本  證  明  與  原  本  無  異
中    華    民    國    95    年    7     月    7     日
                              書記官  陳  盛  信


司法院資訊處製作；財團法人民間司法改革基金會備份。
